【裁判字號】    99,訴,304
【裁判日期】    991011
【裁判案由】    塗銷所有權移轉登記
【裁判全文】
臺灣雲林地方法院民事判決               99年度訴字第304號
原      告  乙○(台灣)商業銀行股份有限公司
法定代理人  丙○○
訴訟代理人  林岱怡
            甲○○
被      告  戊○○
            丁○○
上列當事人間請求塗銷所有權移轉登記事件，本院於民國99年09
月27日言詞辯論終結，判決如下：
    主  文
被告戊○○、丁○○於民國九十七年九月十二日就坐落雲林縣斗
六市○○○段七、四一地號土地，及其上同地段二七建號建物所
為之贈與行為及所有權移轉登記行為，均應撤銷。
被告丁○○應將坐落雲林縣斗六市○○○段七、四一地號土地，
及其上同地段二七建號建物於民國九十七年十月二日經雲林縣斗
六地政事務所以斗地普字第一四二三八０號收件，民國九十七年
十月三日以贈與為原因之所有權移轉登記予以塗銷。
訴訟費用新台幣伍仟捌佰肆拾元由被告負擔。
    事實及理由
一、被告未於言詞辯論期日到場，核無民事訴訟法第386 條各款
    所列情形，爰依原告聲請，由其一造辯論而為判決。
二、原告主張：被告戊○○於民國94年1 月間向原告申請信用卡
    使用，詎被告戊○○自98年5 月19日起即未依約繳款，而積
    欠原告新台幣（下同）532,848 元，及其中484,679 元自98
    年5 月19日起至清償日止，按週年利率20% 計算之利息，豈
    知被告戊○○未思如何償還此筆債務，反以損害債權為目的
    將其所有坐落雲林縣斗六市○○○段7 、41地號土地，及其
    上同地段27建號建物（下稱系爭土地、建物）贈與並移轉登
    記予被告丁○○，致有害原告之債權，爰先位依民法第 244
    條規定提起本訴。又被告為父子關係，系爭土地及建物之移
    轉明顯係為脫產以躲避債權人之追償，且被告丁○○為其子
    關係親密，且同住於系爭建物，對其父戊○○之經濟狀況，
    以及意圖脫產亦應知悉，是被告贈與之意思表示當然為虛偽
    而不實，故其等贈與行為應屬無效，爰備位依民法第87條前
    段、第242 條前段提起本訴等語。並聲明：除如主文所示外
    ，另備位請求被告就系爭土地、建物所為上述贈與之物權及
    債權行為無效，被告丁○○應將上開所有權移轉登記塗銷，
    並回復登記與被告戊○○所有。
三、被告未於言詞辯論期日到場，亦未提出任何書狀作何聲明及
    陳述。
四、按民法第二百四十四條第一項之撤銷訴權，依同法第二百四
    十五條規定，自債權人知有撤銷原因時起，一年間不行使或
    自行為時起經過十年而消滅，此項法定期間為除斥期間，其
    時間經過時權利即告消滅，此項除斥期無經過，雖未經當事
    人主張或抗辯，法院亦應先為調查認定，以為判斷之依據，
    最高法院85年度台上字第1941判例意旨參照。本件被告間之
    贈與行為登記日期為97年10月3 日，原告於99年5 月21日間
    始知上開無償贈與情事，並於99年7 月20日向本院提起訴訟
    ，有土地、建物登記謄本及起訴狀在卷可稽，復有中華電信
    股份有限公司數據通信分公司99年8 月23日數府三字第0990
    000856號函附卷可佐，自堪認原告知悉系爭事實尚未逾1 年
    ，且系爭土地及建物之贈與登記亦未逾10年，核其未逾前開
    之法定除斥期間，原告自得提起本訴，合先敘明。
五、復按債務人所為之無償行為，有害及債權者，債權人得聲請
    法院撤銷之，民法第244 條第1 項定有明文。又債權人之債
    權，因債務人之行為，致有履行不能或困難之情形者，即應
    認為有損害於債權人之權利。債權人即得行使民法第二百四
    十四條之撤銷權以保全其債權，並不以債務人因其行為致陷
    於無資力為限；又債務人所有之財產除對於特定債權人設有
    擔保物權外，應為一切債務之總擔保，故債務人明知其財產
    不足清償一切債務，而竟將財產出賣於人，債權人即得依民
    法第二百四十四條之規定，聲請法院撤銷。此項撤銷權之效
    力，不特及於債權行為，即物權行為亦無例外。最高法院45
    年度台上字第1316號、48年度台上字第1750號判例可資參照
    。經查：
  (一)原告主張被告戊○○於94年1 月間向原告申請信用卡使用，
    詎被告戊○○自98年5 月19日起即未依約繳款，而積欠原告
    532,848 元，及其中484,679 元自98年5 月19日起至清償日
    止，按週年利率20% 計算之利息等事實，業據其提出信用卡
    申請書、本院99年1 月29日雲院恭98司執卯字第24194 號債
    權憑證為證，而被告已於相當時期受合法之通知，未於言詞
    辯論期日到場，亦未提出準備書狀爭執，依民事訴訟法第28
    0 條第3 項準用第1 項之規定，應視同自認原告上開之主張
    為真實，是被告戊○○就上開信用卡債務即應負清償責任。
  (二)被告戊○○名下原有之財產，除系爭土地及建物外，尚有不
    動產共計31筆，公告現值總計1,130,636 元，及投資5 筆共
    計8,510 元之情，有稅務電子閘門財產所得調件明細表、土
    地登記謄本在卷可佐。然依原告所提出之被告戊○○所有上
    開土地登記謄本，可知被告戊○○名下所有不動產地目為道
    、水、原、溜、雜、建，且其所有之應有部分比例甚小，變
    賣不易，縱經法院強制執行亦甚難拍定，縱如比照強制執行
    法有關不動產變價程序經而三次減價拍賣，及特別變賣程序
    始拍定之情形計算，該31筆土地僅能賣得463,108元，則該3
    1 筆土地至多所能賣得之價金僅為463,108 元之情，應堪認
    定。
  (三)有關被告戊○○自98年5 月19日起即未依約繳款，而積欠原
    告532,848 元，及其中484,679 元自98年5 月19日起至清償
    日止，按週年利率20% 計算之利息乙節，已如前述，被告戊
    ○○於該信用卡債務款未清償前，竟於97年9 月12日將其所
    有系爭土地及建物以無償贈與方式贈與其子即被告丁○○，
    並於97年10月3 日辦理所有權移轉登記完畢，致其名下僅餘
    系爭31筆土地，至多僅能賣得463,108元，及投資5 筆共計8
    ,510元，足認被告戊○○現有之財產顯不足以清償系爭信用
    卡債務款，是其所為之無償贈與行為，顯然已使原告之債權
    有不能受償之虞，有害於原告之債權，足認原告主張被告所
    為之無償贈與行為顯已損害原告之債權，其債權因債務人之
    行為致有履行不能或困難之情形，亦堪信為真實。
六、從而，原告依民法第244 條第1 項規定，請求撤銷被告間之
    贈與之債權行為及物權行為（即所有權移轉登記），於法洵
    屬有據，應予准許。再按，撤銷權兼具有形成權及請求權之
    性質，其行使除得撤銷債務人所為詐害債權之行為外，如債
    務人已據而履行詐害行為之內容時，債權人並得請求受益人
    回復原狀，因此，原告併請求被告丁○○應將系爭土地及建
    物所有權移轉登記予以塗銷，亦屬依法有據，併准許之，爰
    判決如主文第1、2項所示。
七、末按預備訴之合併，係以當事人先位之訴有理由，為備位之
    訴裁判之解除條件；先位之訴無理由，則為備位之訴裁判之
    停止條件。而本件原告先位之訴既為有理由，是本院就其備
    位之訴，即毋庸予以審究。
八、訴訟費用負擔之依據：民事訴訟法第85條第1 項前段、第78
    條。
中    華    民    國    99    年    10     月    11   日
                  民事第二庭    法  官  陳秋如
以上正本係照原本作成
如對本判決上訴，須於判決送達後廿日內向本院提出上訴狀（需
附繕本）。如委任律師提起上訴者，應一併繳納上訴審裁判費。
中    華    民    國    99    年    10     月    11   日
                                書記官  官佳慧

司法院資訊處製作；財團法人民間司法改革基金會備份。
